【裁判字號】    87,上更(一),180
【裁判日期】    890229
【裁判案由】    殺人未遂
【裁判全文】
臺灣高等法院臺中分院刑事判決      八十七年度上更（一）第一八○號
    上  訴  人
    即  被  告  甲○○
    選任辯護人 林春榮
右上訴人因殺人未遂等案件，不服台灣台中地方法院八十五年度訴字第一七八六號中
華民國八十六年七月廿三日第一審判決（起訴案號：台灣台中地方法院檢察署八十五
年度偵字第八八四九、一一八八四號），提起上訴，本院判決後經最高法院發回更審
，本院判決如左：
    主      文
原判決撤銷。
甲○○使人受重傷，未遂，處有期徒刑貳年陸月。
    事      實
一、甲○○與乙○○原係國立中興大學植物病理系同班同學，乙○○之大學畢業成績
    優於甲○○，惟其二人應屆再考入該校植物病理研究所時，甲○○之入學成績反
    倒優於乙○○，甲○○即懷疑乙○○心中有所不服，二人為此曾鬧得不愉快。嗣
    於民國（下同）八十三年間，甲○○之室友搬離，其即邀乙○○同住，惟遭乙○○拒絕，甲○○乃質問乙○○是否因研究所入學考試成績懷恨而拒絕與其同住等
    語，二人為此再度發生之口角衝突，詎甲○○自此即心生歹意，為讓乙○○無法
    順利畢業，竟生使人為重傷之不確定故意，並基於意圖為自己不法所有之犯意，
    除甲○○在實驗室取得Acrylamide化學藥品，不需登記，該毒物放置於一樓之實
    驗室內，研究生可隨意拿取，及從廢液中去拿取微量之磷三十二外，於八十五年
    二月間，未經登記，竊取置於該校遺傳工程中心二樓走廊冷凍櫃中鉛罐內之放射
    性物質磷三十二 （P32）○點○一毫居里一次，並預知上述有毒藥品及放射性物
    質有導致人體健康病變，甚有罹患癌症之可能，竟將上開方法取得之有毒物品及
    竊得之前揭磷三十二，於八十三年十月二十九日起，長期接續投入乙○○之茶杯
    、牛奶、飲水、茶等日常生活常用食品內，讓乙○○不自覺飲下，或置於乙○○
    實驗室及供公眾所飲之蒸餾水筒子等處讓被害人及其他出入之不特定人接觸受污
    染，至乙○○預定研究所畢業之八十五年七月為止，而實際下毒之時間自八十三
    年十月廿九日起至八十五年三月間止，其中除八十五年三月間部分外，甲○○於
    筆記簿記載如附表一所載（其內所記載之Ｐ除八十五年二月十八日係下Acrylam-
    ide 化學藥品及磷三十二；同年三月中旬係下Acrylamide化學藥品外，其餘係下
    Acrylamide 化學藥品及磷三十二或僅下Acrylamide 化學藥品或磷三十二；內載
    下毒之處，其英文大寫字母代號所指如附表二所示），嗣於八十五年三月下旬，
    甲○○始因己意中止下毒而未遂。
二、案經告訴人乙○○訴由臺灣臺中地方法院檢察署檢察官偵查起訴。
    理      由
一、訊據上訴人即被告甲○○（以下稱被告）僅承認曾於八十五年二月中旬，將Acry
    -lamide 化學藥品及磷三十二放入告訴人乙○○之茶杯一次，及於同年三月中旬
    ，將Acrylamide化學藥品放入告訴人乙○○茶杯中等情，並辯稱：伊僅係要讓告
    訴人無法順利畢業，並無致告訴人於死之犯意，又因伊係中興大學植物病理研究
    所之研究生，有關化學藥品及磷三十二伊得自由取用，並無竊盜行為，筆記簿是
    實驗紀錄，非下毒紀錄云云。
二、查右揭事實業據告訴人乙○○指訴歷歷，雖被告僅承認下毒二次（見他字卷第三
    三、一○七、一○八頁，原審卷第七○，上訴卷第二三、八三頁，上更一卷第四
    八頁），惟被告坦承附卷錄音帶及譯文之真正（見上更一卷第二六頁），觀之該
    錄音譯文內載（見上更一卷第一○四至一一七頁）：就有關下毒之事，被告稱：
    「最起碼是半年前的事了」（見同上卷第一○五頁）；「我想知道這兩年內你的
    身體狀況有什麼樣的變化，因為我知道我在什麼時候放了什麼東西，... 」（見
    同上卷第一○七頁）；「我爸爸跟你爸爸說那些資料要銷毀」、「我希望看著他
    銷毀，好不好」（見同上卷第一一○頁）；「我沒由的選擇，我只能承認部分事
    實」（見同上卷第一一五頁），由此可知被告對告訴人下毒之時間頗長，非僅下
    毒兩次而已。由卷附之被告所有筆記簿（桌上型日曆）影本及照片觀之，參酌被
    告坦承確實長期跟蹤告訴人，並記載告訴人之作息等情（見同上卷第三二頁），
    對告訴人之行蹤甚為清楚，顯見被告早已有預謀。被告雖辯稱：筆記簿是實驗紀
    錄，非下毒紀錄云云，惟查：I、被告坦承於八十五年二月中旬，將Acrylamide
    化學藥品及磷三十二放入告訴人乙○○之茶杯一次，及於同年三月中旬，將Acr-
    rylamide化學藥品放入告訴人乙○○茶杯中等情，此與如附表一所示85.2.18Lab
    5P in茶之記載相符（被告就P係代表Acrylamide化學藥品及磷三十二一節並不爭
    執，且與筆記本第二冊底頁記載相符），以此而言該紀錄應係被告下毒之紀錄，
    其他如附表一之部分記載：
    「84.1.28          5P in 木
      84.4.9              10P in木
      84.8.26             300P＋100D in Tea
      84.9.5             400P in Tea 200P(10入) Tea、Brush
                        10×P 桌面、抽屜、印章、書櫃、椅子、拖鞋、球鞋
      84.9.24             100P in W    140P in Tea
                        10P in M、好立克、麵茶
      84.10.1             10P in C、抽屜
      84.10.22            6P in C    100P in Tea、桌、書
      84.11.3             30P＋40S(C)
                        3P(C)、100P(W)、10P、120P(Tea)、四周
                        200C＋10X＋10S in C、麵茶」
    明顯記載下毒在該物品上，其中記載「10P in M、好立克、麵茶1；0P in C、抽
    屜6P in C；100P in Tea、桌、書」顯然與實驗無關，且被告坦承伊曾放磷三十
    二在告訴人的杯子，也有沾到褲子，還有茶杯、牛奶、飲水、實驗室等處（見他
    字案85.5.8訊問筆錄、上更一卷第三一、三二、一○四）；於錄音時亦坦承放在
    蒸餾水的筒子（見上更一卷第一一七），且對受命法官問及為何要放毒害物質於
    告訴人之茶杯、牛奶、飲水等處？答稱：因學業問題想讓他慢一點畢業趁機趕上
    他（見同上頁第三一頁反面），亦不爭執其將毒物放在茶杯、牛奶、飲水等處，
    亦與上開紀錄吻合。II、如附表一所示85.2.18 Lab 5P in茶與上開I、之記載
    雷同，參酌被告於錄音之談話其下毒之時間頗長以觀，該部分應均屬被告下毒之
    紀錄。III、據被告在國立中興大學修組織培養之指導教授丁○○結證稱：依照伊
    授課之實驗紀錄，每位研究生均分發一本很厚記事簿，每次做的實驗工作日誌，
    均要詳細紀錄，實驗工作日誌對學校行政上無功能，而是指導教授核對論文時應
    該拿去看，核對研究報告與實驗是否吻合，目的怕研究生抄襲他人著作，損害教
    授之名譽，被告的記事本應該不是實驗工作日誌，且被告所寫的對實驗上應該無
    意義等語（見同上卷第二六○頁）。Ⅳ、據證人丙○○結證稱：被告在實驗上不
    需要使用磷（見他字案85.5.7訊問筆錄），則被告所稱上開紀錄是實驗紀錄云云
    ，即與事實不符。Ⅶ、被告對其於記事本上記載告訴人之行蹤一節，並不爭執（
    見同上卷第一五三反面），足證被告記載告訴人之行蹤以便決定下毒之時間，以
    已達其下毒之效果，從而被告所辯該記事簿是實驗紀錄云云，應不可採。
三、被告於自白書記載下毒之毒藥共四種（見他字案卷），據被告供稱：該自白書是
    告訴人跟其母叫他寫的，他們寫好內容，依照抄，事實上一並未下那些毒品（見
    他字案85.5.6訊問筆錄），又被告在第二本記事簿底頁記載英文大寫字母，並說
    明其代表意義（見外放證物），其順序在八十四年四月之後，而非在全部記事簿
    之前頁，又據證人即被告之指導教授黃秀貞結證稱：簡寫每一個人之記載都不一
    樣，根據被告上開記事簿底頁之記載，Ｐ．Ｘ要合併使用，是做電水分析用，是
    毒品；Ｂ是一種核酸染劑，對人體應沒有什麼影響；Ｖ是胺基酸，沒有毒；Ｎ可
    能是染劑，是致癌物；Ａ可能英文寫錯；Ｃ可能是致癌物；Ｈ是抗氧化劑，毒性
    不明；Ｍ是氯化汞，是配營養液用，為微量元素，消毒用；Ｓ的英文字看不懂；
    Ｄ  是致癌物；Ｚ是抗生素無毒；Ｆ  是植物生長素，使用濃度高才有危險性；
    Ｔ是致癌物等語（見他字案85.5.7訊問筆錄），由此可知，上開英文大寫簡寫字
    ，其所代表之真正意義，並非均屬毒物，且有部分尚不知其真正涵義，應係被告
    作實驗用之私自記載之代號，自不能以上開記事簿之記載有上開英文字母而推定
    是被告下毒物之英文代號，至於被告所下之毒藥究係Acrylamide化學藥品或磷三
    十二一節，除被告坦承於八十五年二月十八日係下Acrylamide化學藥品及磷三十
    二外（見上訴卷第二三頁反面），其餘僅能認定係下Acrylamide化學藥品及磷三
    十二或僅下Acrylamide化學藥品或磷三十二，附此說明。又被告所書寫之自白書
    中有英文大寫Ｂ之化學物品，該物據丙○○之上開說明，為無毒物，被告所辯應
    屬可信，從而自白書內載之化學物品尚非全部是毒品，僅被告所承認就P係代表
    Acrylamide化學藥品及磷三十二部分而已，其餘部分並無積極證據證明係被告下
    毒之記載。至於如附表一所示之下毒紀錄，其下毒之份量若干，其他英文大寫字
    母代號之真意，因被告拒不陳明，以致無法予以認定其份量和是否代表係某種有
    毒物品，但並不影響被告下毒事實之認定（被告下毒之量均屬微量，理由詳如後
    述），又被告之上開記事簿所記載之英文大寫代號，關於被告下毒於何種物上部
    分，參酌被告之上開自白以及錄音譯文，其真意應係如附表二所示之解釋。其中
    就實驗室部分，據證人丙○○結證稱：實驗室進出很複雜，除了學生做實驗外，
    學生聊天都可能（見上更一卷第七八頁），加上上開所述之蒸餾水的筒子等，被
    告所下毒之地點部分在公共場所，堪以認定。
四、關於被告所下毒之上開毒品來源，據被告供稱：伊是在實驗室取得Acrylamide化
    學藥品，不需登記，該毒物放置於一樓之實驗室內，研究生可隨意拿取（見他字
    案85.56訊問筆錄、上更一卷第三一、三二頁）；磷三十二雖是管制物品，所有
    使用人使用均需登記，（見他字卷85.5.6訊問筆錄）；伊是拿過磷三十二一次，
    該物任何使用人均需登記，但那次伊並未登記（見同上卷85.5.8訊問筆錄、上更
    一卷第四九反面），此核與證人丙○○所結證：被告實驗時並不需要使用到磷三
    十二，從紀錄上看不出來被告有拿過磷三十二等之情節相符（見他字卷85.5.7訊
    問筆錄），從上說明，被告自偵查起至本院審理時仍坦承未經登記在驗室冷凍櫃
    拿磷三十二一次，此部份之竊盜犯行，堪以認定，又被告另供稱：實驗時雖登記
    有一定之數量，但實際取得之數量並不一定符合，伊是從差額中拿，不用登記也
    不被發現等語（見他字案85.5.6、85.5.8訊問筆錄），此情核與證人丙○○所證
    ：磷三十二可從儀器方式取得；有可能從廢液中去拿取等語之情節相符（見同上
    卷85.5.7訊問筆錄、上更一卷第七八頁），參酌被告下毒之時間頗長，應足認定
    被告除竊取上開磷三十二一次外，另以上開方法取得磷三十二使用，以其係使用
    之殘餘物，其取用尚難認定有竊盜行為。
五、查告訴人乙○○於八十五年四月十六日經採取尿液，送國立清華大學原子科學
    技術發展中心做核種分析，以判斷是否遭受放射性核種污染，經測量結果，所推
    算之半衰期接近磷三十二之十四‧三天，故告訴人乙○○受有磷三十二之體內污
    染，有國立清華大學原子科學技術發展中心之報告書一份附卷可稽（附於他字卷
    內）。又查告訴人乙○○攝入磷三十二數量為十微居里，推導出告訴人乙○○所
    受劑量為○‧九三毫西弗，屬低劑量（所受劑量高於○‧五西弗為高劑量），告
    訴人乙○○受到低劑量輻射之負面影響額外增加之「終生致命癌機率」為百萬分
    之四十七。額外增加之「健康損害」（即致命癌症，致命遺傳效應死亡風險、壽
    命損失風險及非致命癌之損害風險）機率為百萬分之六十八，有國立清華大學原
    子科學技術發展中心八十五年六月四日清原中心字第八五一九函所檢送報告書一
    份附卷可憑（附於他字卷），顯見告訴人乙○○因受磷三十二之污染，對其生命
    身體有負面影響。再查被告所下之化學藥品，部分藥品包裝上亦貼有明顯之「骷
    髏頭」毒藥標誌，有該藥品照片可憑（附於他字卷）。又據行政院國軍退除役官
    兵輔導委員會臺北榮民總醫院八十六年六月四日（八六）北總內字第一○○一八
    號函覆：其中藥品Acrylamide丙烯醯胺，係有毒化學藥品，食入可能造成嗜睡、
    注意力減低、意識混亂、幻覺、步態不穩、震顫、抽搐、昏迷、肢體麻木、週邊
    神經病變、肝腎毒性、血液病變、腸胃不適、食慾降低等症狀。丙烯醯胺為動物
    性致癌物質，長期使用可造成上述毒性及增加癌症的可能性等情，有該函附卷可
    按（見原審卷第九○至九一頁）。本件告訴人乙○○之身體檢查目前係一切正常
    ，固有台中榮民總醫院檢查報告在卷可按，然告訴人所受之污染劑量至被告經發
    現而停止放入磷三十二係屬低劑量，及Acrylamide之毒藥品亦尚未出現明顯致癌
    等身體健康病變，惟告訴人之身體已受可能致癌之負面不良影響。至被告雖否認
    有犯罪之故意，惟被告身為一名植物病理研究所之研究生，又其有參加輻射防護
    安全講習會，有卷附之被告所有該講習會有關放射性溶液的開啟和分裝、意外事
    件的處理等應行注意事項資料可佐（附於他字卷內），是對其所下之毒物及磷三
    十二之毒性及影響，應知之甚稔，另於原審審理中亦自承其知磷三十二對人體有
    致癌之可能性（見原審卷第五九、一一一頁），是被告對於告訴人可能會因磷三
    十二放射性物質及前揭有毒藥品之攝入而致癌，有所認識，竟仍下手為之，且被
    告於偵查中坦承伊知道伊這樣做，會使乙○○得癌機率比一般人高等情（見他字
    卷85.5.8偵查筆錄），顯見被告有人為重傷之不確定故意甚明。又查磷三十二係
    放射性物質，國立中興大學予以管制，學生要使用必須登記，有該校教授丙○○
    及胡念台於偵查庭證稱明確（見他字卷85.5.7訊問筆錄），足見被告係利用中興
    大學對於該放射性物質管制漏洞，竊得磷三十二，其此部分竊盜犯行堪可認定。
    又被告下毒之地點，除將毒物放置於告訴人使用之茶杯、牛奶等處外，上將毒物
    放置於公共使用之實驗室及蒸餾水的筒子內，其有妨害公共飲水之犯行，亦堪認
    定。綜上各情，被告顯有前揭竊取化學藥品及磷三十二，及下毒使乙○○為重傷
    未遂及妨害公共飲水情事至為明確，其所為前述辯解，係屬事後卸責之詞，不足
    採信。職是，被告之犯行堪以認定。
六、核被告所為係犯刑法第二百七十八條第三項、第一項之使人受重傷未遂罪、第三
    百二十條第一項之竊盜罪、第一百九十條第一項之妨害供眾飲水罪，被告多次下
    毒行為，係所為重傷未遂犯行之接續行為。被告之重傷行為，據被告所供係使告
    訴人減緩實驗之進度，他可能因此而畢不了業（詳如後述），以此推定被告原定
    下毒之時間應至八十五年七月為止，其於被告於八十五年二月十八日即停止下毒
    ，其原因據被告辯稱：伊於案發前主動告知告訴人不要去接觸部分器物，參酌告
    訴人所提出之「事實經過情形報告」第二項記述，由被告口中得知長期在實驗室
    飲水筒及告訴人之茶杯等物下毒等語（見他字卷），可知被告停止繼續下毒，是
    中止未遂，爰依刑法第二十七條前段規定，依既遂犯規定減輕其刑。又被告所犯
    上揭三罪，有方法結果之牽連關係，應依刑法第五十五條規定，從較重之使人重
    傷未遂罪處斷。公訴人就被告所犯之妨害供眾飲水罪並未起訴，惟因其與起訴部
    分有裁判上之一罪關係，本院自得一併審理，又公訴人認被告所為係犯殺人未遂
    罪，惟查：被告供稱：伊與告訴人是大學同學，一同考上研究所，伊考第一名告
    訴人考第二名，伊覺得他的成績比較好，伊曾問他他說考試總有輸贏，後伊曾邀
    他同住被拒，但不說原因，伊告知是否是研究所考輸伊才不願同住，後來他翻臉
  ，並覺得其眼神有恨意，所以才下毒，使其減緩實驗之進度，他可能因此而畢不
    了業，又伊是取0.1毫克相當於0.04公克之藥劑加水下毒，伊曾翻過書，每公斤
    體重100毫克，相當於0.1公克的亮，就會致命（見他字卷85.5.6訊問筆錄）；伊
    放的量不可能致他於死，但這會使他得癌症之機率比一般人高（見同上卷85.5.8
    訊問筆錄），參酌證人胡念台所證：告訴人在清大所作檢測，依伊之推算，其所
    受之福射計量非常非常低；證人丙○○證稱：被告若是從實驗之廢液中取得毒物
    ，其濃度應該是很低（見同上卷85.5.7訊問筆錄），及被告與告訴人修研究所之
    時間，是從八十三年八月至八十五年七月等情，有國立中興大學函附卷可查（見
    上更一卷第一九九頁）等研判，被告主觀上僅有使告訴人重傷之犯意，且其下毒
    之劑量經推算應屬較低，而下毒之時間依其念研究所之時間推算應在八十三年十
    月至八十五年七月間，以及被告下毒之次數如附表一所示以觀，被告之行為應係
    使告訴人為重傷而已，並無殺人之犯意及行為，起訴法條應予變更。另公訴人以
    被告下毒之行為如起訴書附表所示，本院認為除有證據證明被告下毒之行為如附
    表一所示及八十五年三月間有下毒外，其餘部份均無積極證據證明，自不得推定
    此部份之犯罪行為，又被告僅竊盜一次，其餘被訴竊盜部分，並無證據證明，已
    如上述，因此等部分與上開犯罪部分有裁判上一罪關係，依法不另為無罪之諭知
    。原審對被告予以論罪科刑，固非無見，惟查：原審仍認被告係犯殺人障礙未遂
    罪，並認定被告係連續竊盜，且認被告下毒之種類除Acrylamide化學藥品及磷三
    十二外，尚有其他毒品，又疏未認定被告另犯妨害供眾飲水罪，均有未當，被告
    上訴意旨，否認犯罪，而指摘原判決不當，雖無理由，惟原審既有上述可議，自
    應撤銷改判，本院審酌被告僅因在學成績衍生之口角，即生歹念，而長期跟蹤告
    訴人乙○○，且利用其科技專業知識犯罪，企圖使人重傷於無形，惡性甚重，枉
    受高等教育，並因而造成告訴人乙○○受有終身致命癌等身體重大病變擔憂之無
    可彌補之損害，且被告迄未與告訴人和解及其犯後態度等一切情狀，量處如主文
    第二項所示。
據上論斷，應依刑事訴訟法第三百六十九條第一項前段、第三百六十四條、第二百九
十九條第一項前段、第三百條，刑法第二百七十八條第三項、第一項、第三百二十條
第一項、第一百九十條第一項、第二十七條前段、第五十五條，罰金罰鍰提高標準條
例第一條百七決如主文。
本案經檢察官陳銘章到庭執行職務。
中      華      民      國     八十九     年      二      月   二十九   日
                                   臺灣高等法院臺中分院刑事第十庭
                                         審判長法  官  黃  永  泉
                                               法  官  蕭  廣  政
                                               法  官  蔡  名  曜
右正本證明與原本無異。
如不服本判決應於收受送達後十日內向本院提出上訴書狀，其未述上訴之理由者並
得於提起上訴後十日內向本院補提理由書（均須按他造當事人之人數附繕本）。
                                               書記官    錫  彬
中      華      民      國     八十九     年      三      月    一      日
附錄論罪科刑法條：
刑法第二百七十八條第一項、第三項：
  使人受重傷者，處五年以上十二年以下有期徒刑。
  第一項之未遂犯，罰之。
附表一：
下毒時間            下 毒 記 錄
83.10.29            Lab  2P
83.10.30            Lab  2P
83.11.5             Lab  1P in W   2×2P in M
83.11.6             Lab  2P in M
83.11.26            Lab  2P in C(5)
                         20P in W
83.12.30            Lab  3P in C
                         10P in W
84.1.4              8P in C
                    150P in W
84.1.14             2P×2 in M
                    5B in 餅
84.1.21             20P in W
                    2P in M
84.1.22             15V in 白   5B in PO  RADIO
84.1.28             5V、5P in W    5P in 木   4P in C
84.2.10             30P in W    2P in M
84.3.16             40P in W   2×2P in M
                    100N in T   6P in C
84.4.9              P in C     10P in木
84.5.2              P in C
84.6.17             8P in C
                    300P＋100D in Tea
84.9.2              21P in C
84.9.5              400P in Tea
                    200P(10入) Tea、Brush
                    10×P 桌面、抽屜、印章、書櫃、椅子、拖鞋、球鞋
84.9.24             100P in W    140P in Tea
                    10P in M、好立克、麵茶
84.10.1             10P in C、抽屜
84.10.22            6P in C    100P in Tea、桌、書
84.11.3             30P＋40S(C)
                    3P(C)、100P(W)、10P、120P(Tea)、四周
84.11.11            4P(C)、P  Car、Key
84.12.31            100T、400P(W)、150C(M)
                    20S、5P(C)、11P(C)
85.1.24             Lab  2P(P)
85.1.28             Lab(D)  2P in P
                    100T＋200P in W
85.2.18             Lab  5P in 茶
附表二：
Ｌab：Laboratory （實驗室）
Ｗ：Water（飲水）
Ｍ：Milk（牛奶）
Ｃ：cup（杯子）
    cofee（咖啡）
Ｐｏ：portable（手提）
Ｔ：tea（茶）
Ｐ：不詳
                                                                        Ｄ


司法院資訊處製作；財團法人民間司法改革基金會備份。
